最高法院刑事判決　　　　　　　九十六年度台非字第一六三號
上　訴　人　最高法院檢察署檢察總長
被　　　告　甲○○
上列上訴人因被告違反肅清煙毒條例案件，對於台灣高等法院高
雄分院中華民國八十五年一月十九日第二審確定判決關於施用毒
品部分（八十四年度上訴字第二六五八號，起訴案號：台灣高雄
地方法院檢察署八十四年度偵字第五五三六號），認為違法，提
起非常上訴，本院判決如下：
    主  文
原審及第一審關於施用毒品部分之判決均撤銷。
甲○○連續施用毒品，處有期徒刑參年貳月，褫奪公權參年，海
洛因壹包（驗後淨重零點捌伍公克）沒收銷燬之。
    理  由
非常上訴理由稱：「一、按判決不適用法則或適用不當者，為違
背法令；依法應於審判期日調查之證據未予調查者，其判決當然
違背法令，刑事訴訟法第三百七十八條、第三百七十九條第十款
分別定有明文。又刑法上所謂累犯，係以受有期徒刑之執行完畢
或受無期徒刑或有期徒刑一部之執行而赦免後，五年以內再犯有
期徒刑以上之罪為要件。是被告前曾否受有期徒刑之執行完畢或
曾否受赦免，乃能否適用刑法第四十七條論以累犯之前提事實，
法院應依職權調查明白，以為能否適用刑法第四十七條之依據，
自有調查之必要性。如未調查明白，被告前受有期徒刑之執行又
未執行完畢，乃竟論以累犯，即屬應於審判期日調查之證據而未
予調查，其判決當然為違背法令。次按刑法第七十九條之一第一
項規定：「二以上徒刑併執行者，第七十七條所定最低應執行之
期間，合併計算之。」同條第三項規定：「依第一項規定合併計
算執行期間而假釋者，前條第一項規定之期間，亦合併計算之。
」則在併合執行（包括二以上裁判各宣告之有期徒刑，接續執行
）時，經許其假釋出獄者，其報請許可假釋所須最低應執行之期
間，既合併計算；且假釋期間（即殘刑期間），亦合併計算之，
必於該期間內未經撤銷假釋，其未執行之刑，始以已執行論。從
而，不論假釋出獄前所執行之期間是否已逾其中任一罪之刑期，
亦不論嗣後其假釋有無被撤銷，在假釋期間內，均應認為尚未執
行完畢。其於執行逾其中任一罪之刑期後五年內之假釋期間，再
犯有期徒刑以上之罪者，不應論以累犯（八十八年七月二十日最
高法院刑事庭第四次決議參照）。本件，被告甲○○前於（民國
）八十一年、八十二年間，因違反肅清煙毒條例案件，經台灣高
等法院高雄分院以八十一年度上訴字第二一二一號、八十二年上
字第二五五三號分別判處有期徒刑二年五月、三年確定。二案接
續執行，指揮書執行期間，前案為八十二年一月十六日至八十四
年四月十日，後案接續八十四年四月十一日至八十七年三月四日
止，嗣於八十三年九月十五日因縮短刑期假釋出獄，縮刑期滿日
期為八十七年一月三十一日。此有台灣高等法院高雄分院八十一
年度上訴字第二一二一號、八十二年上訴字第二五五三號判決等
案全部卷宗，暨上開刑案相關執行卷內所附之檢察官指揮書、全
國刑案資料查註紀錄表可稽。惟被告於假釋期間，仍不知悔改，
基於概括之犯意，先於八十四年三月八日上午十一時十分許，回
溯二十四小時（起訴書誤載為四十八小時）內之某時，在高雄地
區某不詳處所，非法施用毒品海洛因一次，嗣於八十四年三月八
日上午十時許，在高雄市新興區○○○路五十二號九樓九０三室
租處為警查獲，並扣押其所持有之毒品海洛因一包（驗後淨重０
．八五公克），經警移送偵查，於同日獲准保釋在外；復承前概
括犯意，於同年八月三日下午二時許，回溯二十四小時內某時，
在高雄地區某不詳處所，非法施用毒品海洛因一次，旋於同日上
午十一時許，在高雄市小港區○○○路五十六號友人楊明郎住處
為警查獲。因認被告連續施用毒品罪。惟查被告連續施用毒品之
時間，係在假釋期間，其所受有期徒刑之處罰尚未執行完畢，乃
該法院竟依累犯之規定判處有期徒刑三年四月，褫奪公權三年，
自有判決適用法則不當，及依法應於審判期日調查之證據而未予
調查之違法。原判決駁回被告之上訴，維持第一審法院之判決，
其判決自亦違背法令。案經確定，且於被告不利，爰依刑事訴訟
法第四百四十一條、第四百四十三條提起非常上訴，以資糾正。
」等語。
本院按受有期徒刑之執行完畢，或受無期徒刑或有期徒刑一部之
執行而赦免後，五年以內再犯有期徒刑以上之罪者為累犯，修正
前刑法第四十七條規定甚明。又在無期徒刑假釋後滿十五年，或
在有期徒刑所餘刑期內未經撤銷假釋者，其未執行之刑，以已執
行論，修正前同法第七十九條第一項前段亦有明定。又刑法第七
十九條之一第一項規定：二以上徒刑併執行者，第七十七條所定
最低應執行之期間，合併計算之。該條第三項規定：依第一項規
定合併計算執行期間而假釋者，前條第一項規定之期間，亦合併
計算之。依此，犯二以上之罪受有期徒刑而併執行，並合併計算
其最低應執行期間而獲准假釋，其假釋之範圍應包括所犯之該數
罪，即不論假釋開始前其中一罪是否已執行期滿，在假釋期間內
，所犯數罪之徒刑均應認為尚未執行完畢，於假釋期間內縱再犯
有期徒刑以上之罪，亦不構成累犯。因於此情形下，報請許可假
釋所定最低應執行之期間及假釋期間既均合併計算，其已執行之
期間即無從區分何者為執行其中之何罪，何者為執行其中之另一
罪。本件被告甲○○曾因違反肅清煙毒條例案件，經台灣高等法
院高雄分院以八十一年度上訴字第二一二一號、八十二年度上訴
字第二五五三號刑事判決，分別判處有期徒刑二年五月（下稱前
案）、三年（下稱後案）確定後，檢察官就該二案接續執行，即
前案之執行期間係自八十二年一月十六日起至八十四年四月十日
止，後案接續執行之期間係自八十四年四月十一日起至八十七年
三月四日止，嗣於八十三年九月十五日因縮短刑期假釋出獄，縮
刑期滿日期為八十七年一月三十一日。嗣被告另因施用毒品等案
件經撤銷上開假釋，並經檢察官以八十六年執緝峻字第一八二號
執行指揮書，執行前後案之殘刑三年四月十六日，其執行期滿日
期為八十九年六月五日。上開各情有台灣高等法院高雄分院八十
四年度上訴字第二六五八號刑事卷宗、台灣高雄地方法院檢察署
八十二年度執字第一五七、一一三九二號執行卷宗、台灣高雄地
方法院八十五年度執更字第二七五一號執行卷宗、台灣高雄地方
法院檢察署檢察官八十六年執緝峻字第一八號執行指揮書影本等
可稽。依上說明，被告於上開假釋期間之八十四年三月八日上午
十一時十分許，回溯二十四小時內之某時；及於八十四年八月三
日下午二時許，回溯二十四小時內之某時，再犯本件連續施用毒
品罪，自無成立累犯可言。乃第一審台灣高雄地方法院八十四年
度訴字第一八七八號刑事判決，認定被告於八十一年間，因違反
肅清煙毒條例案件，經原審法院判處有期徒刑二年五月確定，於
八十四年四月十日因假釋期滿視為執行完畢。又於八十四年三月
八日上午十一時十分許，回溯二十四小時內之某時；及於八十四
年八月三日下午二時許，回溯二十四小時內之某時，再犯本件連
續施用毒品罪，論被告連續施用毒品，累犯，處有期徒刑三年四
月，褫奪公權三年，海洛因壹包（驗後淨重０．八五公克）沒收
銷燬之，自有適用法則不當之違法。經被告提起第二審上訴，原
判決就此部分不予撤銷改判，仍維持第一審判決，駁回被告在第
二審之上訴，同有違誤。案經確定，且於被告不利。非常上訴意
旨執以指摘，洵有理由，應將原審及第一審關於施用毒品部分之
判決撤銷，另行判決如主文第二項所示，以資糾正。另肅清煙毒
條例第九條第一項、刑法第三十七條第二項雖經修正，刑法第五
十六條亦經刪除，然非常上訴審認為非常上訴有理由，應撤銷原
判決另行改判時，係代替原審就其裁判時應適用之法律而為裁判
，故本件仍應適用前開修正刪除前之規定，附此敘明。
據上論結，應依刑事訴訟法第四百四十七條第一項第一款，修正
前肅清煙毒條例第九條第一項、第十二條前段，刑法第十一條、
修正刪除前刑法第五十六條、修正前刑法第三十七條第二項，判
決如主文。
中　　華　　民　　國　九十六　年　　六　　月　二十八　日
                      最高法院刑事第一庭
                          審判長法官  董　明　霈
                                法官  林　茂　雄
                                法官  張　祺　祥
                                法官  呂　永　福
                                法官  魏　新　和
      本件正本證明與原本無異
                                      書  記  官
中　　華　　民　　國　九十六　年　　七　　月　　五　　日
                                                      Ｋ
附記論罪法條：
肅清煙毒條例第九條第一項：
施用毒品或鴉片者，處三年以上七年以下有期徒刑。
